【裁判字號】    97,訴,337
【裁判日期】    970324
【裁判案由】    妨害投票
【裁判全文】
臺灣高雄地方法院刑事判決               97年度訴字第337號
公  訴  人  臺灣高雄地方法院檢察署檢察官
被      告  丙○○
            庚○○
            甲○○
                      號
            乙○○
上列被告因妨害投票案件，經檢察官提起公訴（96年度選偵字第
61號），本院以簡式審判程序判決如下：
    主  文
丙○○、庚○○、甲○○、乙○○共同以非法之方法，使投票發
生不正確之結果，各處有期徒刑參月，如易科罰金，均以銀元參
佰元即新台幣玖佰元折算壹日，各減為有期徒刑壹月又拾伍日，
如易科罰金，均以銀元參佰元即新台幣玖佰元折算壹日。並均褫
奪公權壹年。
    事  實
一、丙○○、庚○○、甲○○、乙○○分別與丁○○（由本院另
    行審結）間具血緣或姻親關係，緣丁○○係於民國95年6 月
    10日所舉辦之「高雄縣鳳山市誠正里第10屆里長選舉」之里
    長候選人，明知依公職人員選舉罷免法第15條第1 項規定，
    在各該選舉區繼續居住4 個月以上者，方取得該選舉區之選
    舉人資格而為投票權人，詎丁○○為求順利當選高雄縣鳳山
    市誠正里里長，明知丙○○、庚○○、甲○○、乙○○等人
    ，並未實際居住於高雄縣鳳山市誠正里，竟與渠等共同基於
    妨害投票之犯意聯絡與行為分擔，利用遷入幽靈人口增加選
    舉權人足以影響選舉結果之方式，提供位於高雄縣鳳山市誠
    正里黃埔新村東五巷124 之1 號之戶籍址，供丙○○等人於
    如附表【遷入時間欄】所示之時間（自95年1 月19日起至同
    年2 月7 日止），陸續將戶籍由如附表【原設籍地欄】所示
    高雄縣鳳山市誠正里以外之原設籍地址遷入，藉以在設籍4
    個月後取得該選舉區之投票權（即俗稱幽靈人口），以求增
    加票源順利當選。嗣高雄縣選舉委員會依高雄縣鳳山市戶政
    事務所之戶籍登記，將丙○○、庚○○、甲○○、乙○○編
    入高雄縣鳳山市第10屆誠正里里長選舉人名冊並公告確定，
    丙○○等人並於95年6 月10日之高雄縣第10屆里長選舉投票
    日前往高雄縣鳳山市誠正里第78投票所投票予丁○○，足以
    改變投票選舉人數之計算、得票率之基礎，以此方法使高雄
    縣鳳山市誠正里第10屆里長選舉之投票發生不正確之結果。
二、案經戊○○告發由臺灣高雄地方法院檢察署檢察官偵查起訴
    。
    理  由
一、本件被告丙○○、庚○○、甲○○、乙○○等人所犯係死刑
    、無期徒刑、最輕本刑為3 年以上有期徒刑以外之罪，渠等
    於準備程序中就前揭被訴事實均為有罪之陳述，經受命法官
    告知簡式審判程序之旨，並聽取渠等與公訴人之意見後，本
    院合議庭認為適宜由受命法官獨任進行簡式審判程序，爰依
    刑事訴訟法第273 條之1 第1 項規定，裁定由受命法官獨任
    進行審判程序，合先敘明。
二、上開事實，業分據被告丙○○、庚○○、甲○○、乙○○於
    本院審理中坦承不諱，並有同案被告丁○○於調查局詢問、
    檢察官訊問、本院準備程序中之陳述可證，佐以卷附國防部
    陸軍司令部95年4 月26日邢節字第0950002522號書函、陸軍
    第八軍團指揮部95年5 月2 日實雲字第0950004316號書函、
    高雄縣鳳山市第10屆市民代表暨里長選舉第0078投票所鳳山
    市誠正里選舉人名冊影本各1 份、鳳山市誠正里丁○○等16
    人戶籍遷入、遷出紀錄統計表影本1 紙戶籍遷入、遷出除戶
    、現戶戶籍資料影本13份、高雄縣黃埔新村自治會丁○○會
    長124 之1 號眷舍空置違規使用95年4 月19日會勘會議紀錄
    影本1 紙、高雄縣黃埔新村東五巷124 之1 號建物現勘紀錄
    及照片影本1 份等，足證被告丙○○等4 人自95年1 月19日
    起至同年2 月7 日止，將戶籍陸續遷入高雄縣鳳山市誠正里
    黃埔新村東五巷124 之1 號後，均未實際居住於該址，故渠
    等遷址之目的皆僅是為取得鳳山市誠正里選舉區之選舉人資
    格而為投票權人甚明，從而，可證被告丙○○等4 人之前開
    自白與事實相符，堪予採信，渠等犯行，洵堪認定，應予依
    法論科。
三、論罪科刑
  (一)按所謂使投票發生不正確結果，並非僅使候選人之當選或不
    當選而已，舉凡與投票直接有關之結果，均包括在內。而非
    實際居住該選舉區之人以虛報遷入之手段，偽詐取得選舉權
    ，復於選舉時前往投票，只要其非法使有投票權之人投票，
    無論其投給何人，均會對選區之投票率、各候選人得票率等
    結果發生不正確影響，已影響本應只有真正選舉人參與之選
    舉的投票結果，當然使投票發生不正確結果，不待其必投給
    特定候選人才妨害投票結果之正確性。況選舉幽靈人口可適
    用刑法第146 條，於法律適用上並無疑（最高法院88年度臺
    上字第4210號、第6728號判決參照）；又依公職人員選舉罷
    免法第15條第1 項之規定，該法所重視者，為在選舉區居住
    之事實，而非形式上之戶籍登記。且行政區域政權之行使，
    按諸主權在民之原則，自應由該行政區之人民行使，非得由
    其他地區之人民所能代為決定，故為支持某特定候選人，而
    將戶籍虛報遷入該選舉區，其妨害選舉之純正及公正性結果
    ，至為顯然（最高法院94年度臺上字第1696號判決可資參照
    ）。
  (二)是核被告丙○○、庚○○、甲○○、乙○○前開所為，均係
    犯刑法第146 條第1 項之妨害投票正確罪。其等分別與同案
    被告丁○○間，就上開犯行，有犯意聯絡及行為分擔，均應
    依修正後刑法第28條之規定論以共同正犯（修正施行前刑法
    第28條規定「2 人以上共同實施犯罪之行為者，皆為正犯。
    」修正施行後規定為「2 人以上共同實行犯罪之行為者，皆
    為正犯。」對於本案犯行有犯意聯絡及行為分擔，不論依修
    正前之刑法第28條，或修正後之刑法第28條之規定，均構成
    共同正犯，對被告而言並無有利或不利之情形，應逕依修正
    後之刑法第28條，論以共同正犯。）爰審酌被告4 人以虛偽
    遷徙戶籍取得投票權之方式，使投票發生不正確之結果，扭
    曲選舉制度之真實目的，行為實不足取，惟念及渠等犯後於
    本院審理中均已坦承犯行，可認已有悔意，又渠等均無任何
    前科紀錄，此有臺灣高等法院被告前案紀錄表4 份在卷可稽
    ，素行均佳，兼衡渠等犯罪之動機均因與同案被告丁○○具
    血親、姻親關係，囿於人情之壓力始為本件犯行，惡性尚非
    重大等一切情狀，認公訴人對被告4 人具體求刑有期徒刑3
    月核屬罪刑相當，爰分別量處如主文所示之刑，並依修正前
    刑法第41條第1 項前段諭知易科罰金之折算標準（修正前刑
    法第41條第1 項前段原規定：「犯最重本刑為5 年以下有期
    徒刑以下之刑之罪，而受6 個月以下有期徒刑或拘役之宣告
    ，因身體、教育、職業、家庭之關係或其他正當事由，執行
    顯有困難者，得以1 元以上3 元以下折算一日，易科罰金。
    」，且被告行為時之易科罰金折算標準，依修正前罰金罰鍰
    提高標準條例第2 條前段之規定，本係就其原定數額提高為
    100 倍折算1 日，故被告行為時之易科罰金折算標準乃以銀
    元3 百元折算1 日，經折算後應以新臺幣9 百元折算為1日
    。惟修正後刑法第41條第1 項前段則改以：「犯最重本刑為
    5 年以下有期徒刑以下之刑之罪，而受6 個月以下有期徒刑
    或拘役之宣告者，得以新臺幣1 千元、2 千元或3 千元折算
    一日，易科罰金。」，乃就易科罰金之折算標準予以提高。
    從而比較修正前、後所定之易科罰金折算標準，當以修正前
    規定較有利於被告。），又查被告4 人犯罪時間係在中華民
    國96年4 月24日以前，所犯之罪皆合於中華民國96年罪犯減
    刑條例第2 條第1 項第3 款所定減刑條件，均應依法減輕其
    宣告刑2 分之1 後，併均諭知易科罰金之折算標準，以示懲
    儆。
  (三)末按犯本章之罪或刑法第6 章之妨害投票罪，宣告有期徒刑
    以上之刑者，並宣告褫奪公權，公職人員選舉罷免法第113
    條第3 項（即於96年11月7 日公職人員選舉罷免法修正前第
    98條第3 項規定，因僅為條號移列，並無實質修正，是無新
    舊法比較之問題）定有明文，而此項褫奪公權之宣告，寓有
    強制性，為刑法第37條第2 項之特別規定，不受宣告6 月以
    上有期徒刑之限制，法院自應優先適用（最高法院81年度台
    非字第246 號判決要旨參照）。雖刑法第37條第2 項於95年
    7 月1 日修正施行後已修正為「宣告一年以上有期徒刑者」
    ，惟因公職人員選舉罷免法第113 條係屬特別規定，仍不受
    此部分宣告刑期間修正之影響，而同條關於褫奪公權期間之
    宣告並未修正，是以，刑法第37條第2 項之前揭修正就本件
    而言不生有利、不利之影響，故無比較新舊法之問題，而應
    逕依修正後刑法第37條第2 項規定諭知褫奪公權期間。準此
    ，本件被告4 人應另依公職人員選舉罷免法第113 條第3 項
    之規定分別宣告褫奪公權1 年（因僅諭知褫奪公權1 年，依
    中華民國96年罪犯減刑條例第14條規定，不再就褫奪公權部
    分予以減刑）。
據上論斷，應依刑事訴訟法第273 條之1 第1 項、第299 條第1
項前段，公職人員選舉罷免法第113 條第3 項，刑法第2 條第1
項前段、第28條、第146 條第1 項、第37條第2 項，修正前（95
年7 月1 日修正施行前）刑法第41條第1 項前段，修正前罰金罰
鍰提高標準條例第2 條，中華民國96年罪犯減刑條例第2 條第1
項第3 款、第7 條，判決如主文。
本案經檢察官己○○到庭執行職務。
中    華    民    國    97    年    3    月    24    日
                  刑事第四庭    法  官  鄭凱文
以上正本證明與原本無異。
如不服本判決應於收受本判決後10日內向本院提出上訴書狀，並
應敘述具體理由。如未敘述上訴理由者，應於上訴期間屆滿後20
日內向本院補提理由書狀（均須按他造當事人之人數附繕本）「
切勿逕送上級法院」。
                                書記官  蕭家玲
中    華    民    國    97    年    3    月    25    日
附表：
 ┌──┬───┬──────┬─────────┬─────────┐
 │編號│姓名  │原設籍地    │遷入戶籍          │遷出戶籍          │
 │    │      │            ├─────────┼─────────┤
 │    │      │            │遷入時間          │遷出時間          │
 ├──┼───┼──────┼─────────┼─────────┤
 │ 1  │丙○○│臺北市松山區│高雄縣鳳山市誠正里│臺北市松山區安平里│
 │    │      │安平里南京東│黃埔新村東五巷124 │南京東路5段291 巷 │
 │    │      │路5段291 巷 │之1號             │44弄22號          │
 │    │      │44弄22 號   ├─────────┼─────────┤
 │    │      │            │95年1月19日       │95年6月30 日      │
 ├──┼───┼──────┼─────────┼─────────┤
 │ 2  │庚○○│臺中市南屯區│高雄縣鳳山市誠正里│臺中市南屯區黎明里│
 │    │      │黎明里干城街│黃埔新村東五巷124 │干城街268號       │
 │    │      │268號       │之1號             │                  │
 │    │      │            ├─────────┼─────────┤
 │    │      │            │95年1月26日       │95年6月28日       │
 ├──┼───┼──────┼─────────┼─────────┤
 │ 3  │甲○○│臺中市南屯區│高雄縣鳳山市誠正里│臺北市松山區安平里│
 │    │      │黎明里干城街│黃埔新村東五巷124 │南京東路5段291 巷 │
 │    │      │268號       │之1號             │44弄22號          │
 │    │      │            ├─────────┼─────────┤
 │    │      │            │95年1月26日       │95年7月20日       │
 ├──┼───┼──────┼─────────┼─────────┤
 │ 4  │乙○○│高雄縣鳥松鄉│高雄縣鳳山市誠正里│未遷出            │
 │    │      │夢裡村明湖路│黃埔新村東五巷124 │                  │
 │    │      │89之5號10樓 │之1號             │                  │
 │    │      │            ├─────────┼─────────┤
 │    │      │            │95年2月7日        │                  │
 └──┴───┴──────┴─────────┴─────────┘
附錄本案論罪科刑法條全文：
中華民國刑法第146條第1項
以詐術或其他非法之方法，使投票發生不正確之結果或變造投票
之結果者，處5年以下有期徒刑。


司法院資訊處製作；財團法人民間司法改革基金會備份。
